【裁判字號】    97,台上,1676
【裁判日期】    970814
【裁判案由】    請求損害賠償
【裁判全文】
最高法院民事判決            九十七年度台上字第一六七六號
上  訴  人  中央存款保險股份有限公司（即中興商業銀行股份
            有限公司之承當訴訟人）
法定代理人  庚○○
訴訟代理人  顧立雄律師
            蕭憲文律師
被 上訴 人  戊○○
            甲○○
            乙○○
                    樓
            丙○○
            丁○○
            己○○
上列當事人間請求損害賠償事件，上訴人對於中華民國九十七年
四月十六日台灣高等法院第二審判決（九十六年度重上字第一○
一號），提起上訴，本院判決如下：
    主  文
原判決廢棄，發回台灣高等法院。
    理  由
本件上訴人主張：中興商業銀行股份有限公司（下稱中興銀行）
於民國八十七年二月十一日向訴外人永福建設有限公司（下稱永
福公司）購買該公司所有坐落台南市○○路○段十五號賜伯寶座
大廈（地上二十三層、地下三層，下稱系爭大廈）之地上第一、
二層及地下第一層建物暨其應有部分土地，作為中興銀行富強分
行行舍。原應給付之總價為新台幣（下同）一億八千九百零一萬
三千五百二十元（下稱系爭採購案），但因永福公司於八十五年
間以系爭大廈為抵押物，向中興銀行之借款至八十七年十二月八
日止尚欠四億餘元，及其於八十六年十二月二十九日借貸之經常
性週轉金三千萬元，均未清償，依系爭買賣契約第四條約定，及
中興銀行八十六年十二月三十一日之常務董事會會議決議，即應
以系爭買賣價金抵充抵押權所擔保之未償本金、利息及週轉金，
而無須給付買賣價金。詎被上訴人戊○○、丙○○、丁○○、甲
○○、己○○、乙○○，依序為中興銀行董事長、總經理、業務
部經理、業務部企劃科科長、秘書室總務科代科長、秘書室文書
科科長，均明知上開約定及決議，卻先後於八十七年二月十一日
、十八日、三月十三日分三次，合計給付一億七千零十一萬二千
一百六十八元之買賣價金予永福公司，而未扣除永福公司之價金
，充償其未償之借款本息，致生損害於中興銀行。伊為中興銀行
之承當訴訟人，爰依民法第五百四十四條、第二百二十七條、第
一百八十四條、公司法第二十三條第一項、第三十四條規定，基
於債務不履行損害賠償之不真正連帶債務關係，求為命上訴人賠
償上開損害本息之判決。
被上訴人則以：系爭採購案之執行或與伊等無關，或屬執行職務
之正當行為，並無故意、過失可言。況依系爭買賣契約應扣抵之
金額，亦已全數追回，中興銀行未因系爭採購案受有損害。上訴
人依侵權行為法律關係，或以伊等違反受任人義務，或為受僱人
未盡善良管理人之注意義務，而請求伊等負賠償責任，自屬無理
。其早於九十一年或九十二年三月間即知系爭採購案有未依約執
行之情事，卻遲至九十四年四月二十日始提起本件訴訟，顯罹於
侵權行為損害賠償請求權之二年消滅時效期間，請求伊等賠償，
更屬無據等語，資為抗辯。
原審維持第一審所為上訴人敗訴之判決，駁回其上訴，無非以：
系爭採購案訂約當時，被上訴人分別任職中興銀行，其中戊○○
為董事長，參與系爭不動產買賣契約之審核及決議；丙○○擔任
總經理，綜理存款、放款、人事及其他相關業務；丁○○擔任業
務部經理，負責系爭採購案提案之副署並核轉職務；甲○○擔任
業務部企劃科科長，負責系爭採購案之提案；己○○擔任秘書室
總務科代科長，負責系爭採購案簽訂契約、付款等事項之擬辦；
乙○○擔任秘書室文書科長，就系爭採購案之第二期撥款事宜，
於總務科長己○○差假時，代理己○○核章及撥款，為兩造不爭
執之事實。系爭買賣契約第四條固約定：「……如有抵押權……
設定或存在者，出賣人（即永福公司）同意由承買人（即中興銀
行）自應給付買賣價款內扣除代為清償本金及利息與抵押權人（
即中興銀行）……並協助辦理塗銷買賣標的物之全部他項權利登
記……」，惟永福公司於出售系爭不動產予中興銀行當時，其各
筆借款均繳息正常，既無違約情事，依金融業者於借款戶繳息正
常且尚有其他抵押擔保物擔保之情形，應不至於主動扣款使借款
戶提前清償，致喪失賺取利息機會之常情觀之，堪認該契約條款
所指之買賣價款應先扣抵之金額，應限於「系爭不動產上之抵押
借款金額」，不包含永福公司向中興銀行借貸之其他各筆借款本
金四億七千餘萬元及經常性週轉金三千萬元。是依證人鄭清和（
中興銀行審查部研究員）於另案（台灣台南地方法院九十二年度
重訴字第五號刑事案件）證述：「當初設定六億五千萬元的抵押
貸款，係以整棟大樓評估，以市價五成以下來核貸」，以及財政
部八十九年台財融第八九七○○四二四號函所載：「說明：……
二、本案價款由（中興銀行）總行分次直接撥款後，台南分行未
即時沖償借戶貸款金額，致最後僅沖償放款共四○，○○○千元
（應充償八六，○○○千元）」等情，足見永福公司以系爭不動
產向中興銀行抵押借款之金額為八千六百萬元，即屬被上訴人應
自系爭不動產買賣價款扣抵充償之抵押借款金額。而其中已抵充
者為四千萬元，未充償之抵押借款金額雖有四千六百萬元，然依
中興銀行於八十年九月一日（八九）興銀秘字第三七三五號致鄭
清和函（下稱第三七三五號函）所載：「……查台端於第三次支
付價金後積極追回七千萬元，減輕本行損失……」等語，可認上
開未抵充之抵押借款，至遲於八十九年九月一日亦已抵充完足。
上訴人復未舉證證明中興銀行因系爭採購案受有其他損失，則其
主張被上訴人於撥付系爭買賣價款時有未詳加查證稽核之疏失，
應分別依公司法、民法之委任及僱傭等法律關係對上訴人負損害
賠償責任，為無足取。又系爭採購案之價款撥付發生爭議後，中
興銀行即於八十八年十月間向財政部陳報購置及撥款過程，經財
政部於八十九年一月函請法務部調查局調查，其中被上訴人戊○
○、丙○○及己○○等三人已於九十一年十二月十九日經台灣台
南地方法院檢察署檢察官提起公訴，足證上訴人至遲於九十一年
間已知悉受有損害及其相關賠償義務人，乃遲至九十四年四月二
十日始提起本件訴訟，其侵權行為損害賠償請求權，自已罹於二
年時效期間而消滅。被上訴人執此為抗辯，即非無據。從而，上
訴人請求被上訴人負賠償責任，為無理由云云，為其論斷之基礎
。
按解釋契約，如契約文字已表示當事人之真意，無須別事探求者
，即無須反捨契約文字而更為曲解。是以，倘契約約定明確，其
內容又無違反公序良俗、強制規定，或顯然違反誠信原則之情形
，當事人即應受契約約定之拘束，而無「常情」適用之餘地。查
系爭買賣契約第四條經約明：「……如有抵押權……設定或存在
者，出賣人（即永福公司）同意由承買人（即中興銀行）自應給
付買賣價款內扣除代為清償本金及利息與抵押權人（即中興銀行
）……並協助辦理塗銷買賣標的物之全部他項權利登記……」等
旨（原審卷第一宗，四四頁），苟被上訴人於支付系爭買賣價金
前，負有核計永福公司尚積欠之未償抵押貸款金額，而決定應自
買賣價款內扣抵金額之義務，卻未為之，仍逕行支付買賣價金一
億七千餘萬元，能否謂其等未違反與中興銀行間應履行之委任契
約或僱傭契約責任？已非無疑。其次，永福公司係以系爭大廈全
部為抵押，向中興銀行取得抵押貸款六億五千萬元，至系爭買賣
契約簽訂時，未償之其他借款本金為四億七千餘萬元，為原審認
定之事實。果爾，參諸系爭抵押權設定契約書其他約定事項第十
二條之約定（同上卷，四二頁），倘該抵押貸款契約並無各個樓
層應擔保範圍之限制，則依系爭買賣契約第四條之約定，被上訴
人得自買賣價金中扣除之抵押貸款未償金額，何以非全部未償之
抵押借款？而得以依「常情」認定該約定之效力不及於還款尚屬
正常之其餘未清償之借款？況依財政部上開函文說明一所載：「
……該行承買前雖曾委請泛亞不動產鑑定公司出具鑑估結果為二
一四、九三三千元之鑑價報告，惟台南分行依原貸放金額比例估
算擔保品價值及客戶應償還貸放金額僅八六、○○○千元，其間
價差達一○一、一一二千元」，暨財政部因認中興銀行對系爭不
動產之估價有違法之虞，而函請法務部調查局調查（同上卷，五
三頁），復經檢察官就被上訴人戊○○、丙○○、己○○三人提
起公訴等情觀之，似見中興銀行就系爭建物應擔保金額為八千六
百萬元之估算為不實在。原審未說明其理由依據，即認中興銀行
事後自行認定之上開金額為可採，又未調查中興銀行之第三七三
五號函所指之七千萬元是否得全部歸入系爭未償抵押借款（依卷
附於九十二年十二月五日標得中興銀行對永福公司未償借款債權
之第三人龍星昇第六資產管理股份有限公司之九十五年八月二十
九日函及附件三所載，永福公司尚欠四億餘元借款未償），即以
該數額為基礎，認永福公司之抵押借款均已清償完畢，遽為被上
訴人無須負契約責任之認定，自有判決不備理由之違誤。上訴意
旨，指摘原判決不當，求予廢棄，非無理由。
據上論結，本件上訴為有理由。依民事訴訟法第四百七十七條第
一項、第四百七十八條第二項，判決如主文。
中    華    民    國  九十七  年    八    月   十四   日
                      最高法院民事第三庭
                          審判長法官  蘇  茂  秋
                                法官  陳  碧  玉
                                法官  劉  靜  嫻
                                法官  張  宗  權
                                法官  李  寶  堂
      本件正本證明與原本無異
                                      書  記  官
中    華    民    國  九十七  年    八    月  二十六  日
                                                      Ｑ


司法院資訊處製作；財團法人民間司法改革基金會備份。
